---
title: "Chiarimenti"
author: "Paolo Bosetti"
date: "`r Sys.Date()`"
output:
  pdf_document:
    toc: true
  html_notebook: 
    toc: true
    number_sections: true
header-includes: \usepackage[italian]{babel}
---

```{r setup, message=FALSE, warning=FALSE, include=FALSE}
library(tidyverse)
library(modelr)
library(boot)
library(patchwork)
library(PearsonDS)
source("my_lib.R")

knitr::opts_chunk$set(
  fig.dim=c(5,3),      # dimensioni delle figure in pollici
  out.width = "10cm",  # larghezza figure sul documento
  fig.align = "center"
) 
```

# Parte 2

Domande ricevute:

> * Come ordinare le tabelle --> pivot_longer, aggreagate, group_by, left_joint e tutte le funzioni collegate. E' complicato capire cosa si sta effetivamente facendo. 
> * Intervalli di confidenza --> come crearli correttamente con ggplot
> * Esercizio income religioni --> mi risulta particolarmente difficile comprendere l'esercizio svolto sulla creazione di grafici a barre per la tibble Religion_income
> * Quantile --> cosa rappresenta il quantile e come si rappresenta un grafico Q-Q su ggplot
> * Libreria dplyr
> * Libreria purrr
> * p-value
> * ANOVA

## Libreria `dplyr` e `tidyr`

La libreria mette a disposizione funzioni per manipolare tabelle di dati (*data transformation*). Una tabella è fatta di **variabili** (cioè le colonne) e **osservazioni** o **casi** (cioè le righe).

**ATTENZIONE**: tutte le funzioni di manipolazione di Tidyverse non modificano la tabella (tibble) su cio operano, ma restituiscono una nuova tabella. La nuova tabella può essere usata direttamente (passandola in pipe ad es. a ggplot) ma va persa subito dopo. Oppure può essere salvata in una nuova variabile (oppure nella stessa tabella, sovrascrivendola).

### Manipolare le osservazioni

```{r}
starwars %>% head()
```

Possiamo **filtrare**, **ordinare**, o **aggiungere** osservazioni:

```{r}
# filtrare: si passano una o più condizioni logiche
# attenzione a is.na() (è sbagliato scrivere a != NA)
starwars %>% 
  filter(height > 100, !is.na(hair_color)) %>% 
  slice_sample(n=5)
# NOTA: na.omit() rimuove tutte le osservazioni con almeno una variabile NA
```
```{r}
# ordinare: default in ordine decrescente
starwars %>% 
  arrange(desc(height)) %>% 
  slice_head(n=5)
```
```{r}
# aggiungere un'osservazione
# le variabili non definite sono NA
starwars %>% 
  add_row(name = "Paolo Bosetti", height = 183, mass = 82) %>% 
  arrange(name) %>% 
  filter(height == 183) %>% 
  slice_head(n=5)
# oppure passando una tibble
starwars %>% 
  add_row(tibble(name=c("Mr. X", "Mr. Y"), height=c(180, 175)), .before = 1) %>% 
  slice_head(n=5)
```


### Sommarizzare le osservazioni

Raggruppiamo le osservazioni per variabili con uguale valore, poi applichiamo una **statistica** a ciascun gruppo:

```{r}
# è consigliable usare separatamente group_by e poi summarise, specificando
# .groups="keep", cioè "mantieni i gruppi definiti nel passaggio precedente
starwars %>% 
  group_by(species, sex) %>% 
  summarise(height=median(height), count=n(), .groups="keep") %>% 
  filter(count > 1)
```

Come **statistiche** si possono usare tutte le funzioni statistiche di base (`mean`, `var`, `sd`, `median`, `quantile`, `min`, `max`, ...), cioè tutte le funzioni che da un vettore producono uno scalare. In generale va bene una qualsiasi **espressione di lunghezza 1**. 


### Manipolare le variabili

Le variabili (cioè le colonne) possono essere **estratte**, **selezionate**, **spostate**, **rinominate**, **modificate**:

```{r}
# estrazione: da una tabella si ottiene un vettore
(starwars %>% 
  pull(height))[1:10]
```

```{r}
# selezione: si ottiene una tabella più stretta con solo alcune variabili
starwars %>% 
  select((name | hair_color:species) & !eye_color) %>% slice_head(n=5)
```
vedere l'help di `select` per le numerose utilità di selezione.

```{r}
# spostare:
starwars %>% 
  relocate(gender, .after=name) %>% slice_head(n=5)

```

```{r}
# rinominare
starwars %>% 
  rename(character=name) %>% 
  rename_with(\(s) str_to_upper(s)) %>%  # applica una funzione a tutti i nomi
                                         # sono utili le funzioni di stringr
  slice_head(n=1)
```

```{r}
# modificare: applicare una funzione vettorializzata a tutte le osservazioni di una colonna
# si può modificare una colonna esistente o crearne una nuova
starwars %>% 
  mutate(height = height/100) %>% 
  slice_head(n=1)
```

### Combinare tabelle

Usare `bind_cols()` per affiancare due tabelle (con ugual numero di righe), `bind_rows()` per appendere la seconda alla prima (con gli stessi nomi di colonna). Queste funzioni non considerano **nessuna relazione** tra i dati.

Se si desidera invece un'operazione **relazionale**, usare `left_join()` e funzioni simili. **NOTA**: noi usiamo solo `left_join()`, ma vale la pena guardare l'help anche di `right_join()`, `inner_join()` e `full_join()`.

```{r}
# ad esempio vogliamo tradurre i nomi dei colori capelli
# 1. elenchiamo i colori unici
starwars %>% pull(hair_color) %>% unique()
# 2. creiamo una tabella di traduzione
hc <- tibble(
  colors = starwars %>% pull(hair_color) %>% unique(),
  colori = c("biondo", NA, "nessuno", "castano", "castano, grigio", "nero", "ramato, bianco", "ramato, grigio", "bianco", "grigio", "ramato", "biondo")
)
# 3. left_join
starwars %>% 
  select(name:hair_color) %>% 
  left_join(hc, by=join_by(hair_color == colors)) %>% 
  select(!hair_color) %>% 
  na.omit() %>% 
  slice_head(n=5)
```


### Rendere tabelle *tidy*

Una tabella è tidy quando ogni variabile è su un'unica colonna, ogni osservazione è su un'unica riga. Questo tipo di tabella è chiamata **lunga**.

Al contrario, una tabella **larga** riporta la stessa variabile su diverse colonne, ciascuna per condizioni diverse. Una tabella larga è più facile da visualizzare e più compatta, ma è scomoda da manipolare e plottare.

Ad esempio, `population` è in formato lungo:

```{r}
population %>% 
  filter(year %in% 1995:1996) %>% 
  slice_head(n=6)
```

Per renderla larga usiamo `pivot_wider()`:

```{r}
(pop_wide <- population %>% 
  pivot_wider(names_from = year, values_from = population))
```

L'operazione opposta è con `pivot_longer()`:

```{r}
pop_wide %>% 
  pivot_longer(!country, names_to = "year", values_to = "population") %>% 
  # calcoliamo la variazione di popolazione per ogni Paese
  group_by(country) %>% 
  summarise(change=diff(range(population))) %>% 
  # selezioniamo i 20 Paesi con la maggior variazione
  arrange(desc(change)) %>% 
  slice_head(n=20) %>% 
  # Grafico a barre
  ggplot(aes(x=factor(country, levels=country[order(change, decreasing=TRUE)]), y=change)) +
  geom_col() +
  theme(axis.text.x = element_text(angle=90, hjust=1, vjust=0.5)) +
  labs(
    x="Paese", 
    y="Variazione di popolazione",
    title=glue("Variazione di popolazione {min(population$year)} - {max(population$year)}")    
  )
```

## Libreria `purrr`

Le funzioni della libreria `purrr` servono a sostituire un ciclo (`for` o `while`) in una chiamata a funzione. I vantaggi sono:

* spesso la funzione è più veloce
* la funzione può essere usata laddove ho bisogno di un'**operazione vettorializzata** su una colonna di una tabella, come ad esempio in `summarise()` o in `mutate()`.

Le funzioni più comuni sono della famiglia `map`:

* `map()` opera su una lista o su un vettore e **restituisce sempre una lista**
* `map_<tipo>()` operano su una lista o un vettore e **restutuiscono un vettore di tipo `<tipo>`**

Se serve una funzione che lavora su 2 vettori della stessa lunghezza, usare le funzioni `map2*`; se serve operare su più vettori, usare `pmap*`.


```{r}
starwars %>% 
  select(name:mass) %>% 
  mutate(
    body = map2_chr(height, mass, function(h, m) paste(h, "cm,", m, "kg")),
    .after = name
  ) %>% slice_head(n=1)
```


```{r}
# più in breve:
starwars %>% 
  select(name:mass) %>% 
  mutate(
    body = map2_chr(height, mass, \(h, m) paste(h, "cm,", m, "kg")),
    .after = name
  ) %>% slice_head(n=1)

# ancora più in breve:
starwars %>% 
  select(name:mass) %>% 
  mutate(
    body = map2_chr(height, mass, ~ paste(.x, "cm,", .y, "kg")),
    .after = name
  ) %>% slice_head(n=1)
```

Però gran parte delle funzioni (`paste()` inclusa) sono già vettorializzate:

```{r}
starwars %>%
  select(name:mass) %>% 
  mutate(
    body = paste(height, "cm,", mass, "kg"),
    .after = name
  ) %>% slice_head(n=1)
```

Vediamo un caso in cui è veramente utile: quando una struttura dati è complicata, come ad esempio la colonna `films` di `starwars`, che contiene liste di stringhe. 

Supponiamo di voler contare il numero di film in cui compare ciascun personaggio:

```{r}
starwars %>% 
  select(name, films) %>% 
  mutate(films = length(films)) %>% 
  slice_head(n=5)
```

Come si vede, il risultato è sbagliato, perché restituisce la dimensione della colonna films, cioè il suo numero di righe. Risolviamo il problema con `purrr`:

```{r}
starwars %>% 
  select(name, films) %>% 
  mutate(
    n_films = map_int(films, ~ length(.))
  ) %>% 
  slice_head(n=5)
```

Se invece volessimo creare una colonna con un'unica sequenza di film in una stringa sola, dobbiamo iterare due volte:

1. iteriamo sui film con `map_chr` (perché vogliamo ottenere una stringa)
2. all'interno di `map_chr`, da ogni lista di film dobbiamo ottenere una sola stringa. Questo si può ottenere con la funzione `reduce()`, che *riduce* una lista ad un unico valore, accumulandone gli elementi.

La funzione `reduce()` opera su una lista; passa ogni elemento della lista ad una funzione anonima con due argomenti: il primo argomento è un accumulatore, il secondo è l'*i*-esimo elemento della lista. Alla fine dell'iterazione viene restituito l'accumulatore.

```{r}
starwars %>% 
  select(name, films) %>% 
  mutate(
    films_n = map_int(films, \(f) length(f)),
    films = map_chr(films, \(f) reduce(f, \(accum, value) paste0(accum, "; ", value)))
    #       ↑                   ↑
    #       |                   |_ Loop interno: accumula gli elementi della lista
    #       |_____________________ Loop esterno: esegue l'accumulazione su ogni riga
  ) %>% 
  arrange(desc(films_n)) %>% 
  relocate(films_n, .after=name) %>% 
  slice_head(n=5)
```

Usando le funzioni abbreviate di `purrr`:

```{r}
starwars %>% 
  select(name, films) %>% 
  mutate(
    films_n = map_int(films, ~ length(.)),
    films = map_chr(films, ~ reduce(., ~ paste0(.x, "; ", .y)))
  ) %>% 
  arrange(desc(films_n)) %>% 
  relocate(films_n, .after=name) %>% 
  slice_head(n=5)
```



## *p-value* e intervalli di confidenza

Il *p-value* è la probabilità di errore nel rifiutare l'ipotesi nulla. In qualsiasi test d'inferenza, l'ipotesi nulla è quella di **non-significatività**. Quindi, un *p-value* piccolo consente di rigettare l'ipotesi nulla, e viceversa, quale che sia il test.

Ad esempio, il T-test verifica l'ipotesi che un dato campione provenga da una popolazione con un valore atteso (incognito) significativamente differente da un valore assegnato $\mu_0$:

```{r}
set.seed(1)
(tt <- t.test(rnorm(10), mu=1))
```

Il basso valore `r tt$p.value` del *p-value* suggerisce che il valore atteso del campione sia diverso da `r tt$null.value`.

Si noti che ogni test restituisce un oggetto che contiene implicitamente tutte le informazioni fornite nell'output. Per elencare le informazioni disponibili: 

```{r}
tt %>% attributes()
```

Altrettanto, il test di Shapiro-Wilk è un test di normalità, quindi l'ipotesi nulla è che il campione sia normale:

```{r}
shapiro.test(runif(100))
```

L'**intervallo di confidenza** è l'intervallo all'interno del quale rientra un certo parametro ignoto con una probabilità assegnata.

Ad esempio, nel caso del Test di Student è l'intervallo, centrato sulla media del campione, all'interno del quale cade il valore atteso con una probabilità assegnata. Nel caso:

```{r}
tt
```

Il fatto che $\mu_0=1$ stia all'esterno dell'intervallo di confidenza al 95% corrisponde al fatto che l'ipotesi nulla possa essere rifiutata con una probabilità d'errore minore del 5%. Se il *p-value* fosse esattamente pari a 5%, $\mu_0$ cadrebbe esattamente su uno dei due estremi dell'intervallo di confidenza.

L'**intervallo di predizione**, invece, è l'intervallo che contiene una certa percentuale (diciamo il 95%) delle osservazioni, ed è calcolata con i quantili, data media e deviazione standard del campione:

```{r}
alpha <- 0.05
v <- rnorm(50)
m <- mean(v)
s <- sd(v)
(pred_i <- qnorm(c(alpha/2, 1-alpha/2), m, s, lower.tail = T))
```

Cioè il 95% delle osservazioni cade (e cadrà) in questo intervallo:

```{r}
tibble(i=seq_along(v), x=v) %>% 
  ggplot(aes(x=i, y=v)) +
  geom_point() +
  geom_hline(yintercept=pred_i, color="red", linetype=2) +
  geom_hline(yintercept = quantile(v, probs=c(alpha/2, 1-alpha/2)), color="blue", linetype=3)
```

Nell'ultimo grafico abbiamo riportato sia i *quantili teorici* della distribuzione normale (in rosso), sia i *quantili campionari* (in blu), cioè i valori che sono rispettivamente superiori al 2.5% delle osservazioni e al 97.5% delle osservazioni.

Finiamo con un esempio che integra quanto sopra: vogliamo calcolare massa media e intervallo di confidenza sulla massa per ogni specie (con almeno tre rappresentanti) dei personaggi della tabella `starwars`, 

```{r}
starwars %>% 
  group_by(species) %>%
  filter(n() > 2, !is.na(mass)) %>% # filter lavora per gruppi!
  select(species, mass) %>% 
  summarise(
    n=n(),
    ci = list(t.test(mass)$conf.int), # la colonna ci contiene una lista di due elementi!
    mean=mean(mass),
    .groups="keep"
  ) %>% 
  # hoist() serve a estrarre dalla colonna lista gli elementi 1 e 2 con due nuovi nomi
  hoist(ci, lwr=1, upr=2) %>% 
  relocate(mean, .after=lwr)
```

## Quantili

Vedi sopra per il significato

Per il ggplot:

```{r}
tibble(
  i=1:100,
  x=rnorm(100)
) %>% 
  ggplot(aes(sample=x)) +
  geom_qq() +
  geom_qq_line()
```

## Intervalli di confidenza con `ggplot`

Gli intervalli di confidenza per un modello possono essere visualizzati in ggplot con la geometria `geom_smoot()`:

```{r}
tibble(
  x = seq(1, 10, 0.1),
  y = 2*x + 0.5*x^2 + rnorm(length(x), sd=5)
) %>% 
  ggplot(aes(x=x, y=y)) + 
  geom_point() +
  geom_smooth(method="lm", formula=y~poly(x, 2, raw=T), level=0.999)
```



## ANOVA

Vedi Parte 6 su *Design of Experiments*.

La domanda deve essere più specifica.


## Esempio su tabella `income`

La domanda deve essere più specifica.

---

# Parte 3

Domande ricevute:

> * Analisi dei residui
> * Regressione lineare
> * Regressione lineare generalizzata
> * Regressione non lineare

Le domande devono essere più specifiche.

---

# Parte 4

Domande ricevute:

> * Intervalli e bande di confidenza --> sarebbe utile ripetere la teoria (la differenza tra banda di predizione e banda di confidenza) e la relativa rappresentazione su ggplot
> * Bootstrap

Le domande devono essere più specifiche.