---
title: "Lezione 1"
author: "Paolo Bosetti"
date: "`r Sys.Date()`"
output:
  pdf_document: 
    toc: true
    number_sections: true
  html_document:
    toc: true
  html_notebook:
    top: true
---

# Prima lezione: Markdown

Questo è un testo di paragrafo.

Paragrafi diversi devono essere separati da una (o più) linee vuote.

## Formattazione in linea

Questo è un **testo in grassetto** e questo *è in corsivo*.

## Elenchi

Elenco puntato:

-   questo
-   è un esempio
-   di elenco puntato
    -   anche con sotto-elenchi
    -   come questo

Elenco numerato:

1.  primo
2.  secondo
3.  terzo

## Equazioni in LaTeX

In breve, le equazioni in LaTeX possono essere inserite sia in linea, come questa: $a=b+c$, che separatemente dal testo, in questo modo:

$$
a = b + c
$$
I quozienti si inseriscono come `\frac{numeratore}{denominatore}`:

$$
a = \frac{1}{b+c}
$$

Gli apici e i pedici si creano con `^` e `_`, rispettivamente. Se in apice o pedice c'è più di un carattere, questi vanno circondati da graffe:

$$
x_{ij} = \mu + \tau_i + \epsilon_{ij} 
$$
Come si vede, le lettere greche si ottengono anteponendo `\` al nome della lettera. Si noti che per la lettera epsilon esistono due varianti tipografiche: $\epsilon$ (`\epsilon`) e $\varepsilon$ (`\varepsilon`); per i indicare i residui si preferisce di solito la seconda.

Le sommatorie e gli integrali si ottengono con `\sum` e `\int`, rispettivamente:

$$
\bar x = \frac{1}{N} \sum_{i=1}^N x_i
$$
e:

$$
f^-(x) = \int_{-\infty}^x f(\xi) d\xi;~~~f^+(x) = \int_x^{+\infty} f(\xi) d\xi
$$
Si noti che il carattere `~` indica uno spazio.

Per ottenere più equazioni allineate in un blocco si usa l'ambiente `align` (si noti che in questo caso non servono i marcatori `$`):

\begin{align}
f^-(x) &= \int_{-\infty}^x f(\xi) d\xi \\
f^+(x) &= \int_x^{+\infty} f(\xi) d\xi;
\end{align}

Dove ogni linea eccetto l'ultima deve terminare con un doppio *backslash* e il carattere `&` indica il punto di allineamento.

Infine, i nomi delle funzioni più comuni (trigonometriche, esponenziali, ...) devono essere preceduti da una backslash, perché scrivere $\sin(x)$ non è come scrivere $sin(x)$ (quest'ultimo è il prodotto delle quattro variabili $s$, $i$, $n$ e $x$).

## Differenze tra *Preview* e *Knit*

La compilazione del notebook può essere eseguita in modalità

* *Preview*: genera un'anteprima HTML del documento corrente
* *Knit*: genera, a scelta, un HTML, un PDF o un file MSWord

La modalità *Preview* utilizza l'output dei chunk R **già valutati nella sessione del notebook**. Ciò significa che se un particolare chunk non è stato eseguito (e non ha quindi generato output), il documento HTML prodotto non conterrà il grafico o il testo risultante dal chunk in questione. Quindi, prima di aggiornare la *preview* è opportuno ri-eseguire tutti i chunk (comando *Run All*). In altre parole, gli oggetti R che compaiono nell'output sono gli stessi elencati nell'environment. Il testo della preview viene automaticamente aggiornato quando si salva il file.

La modalità *Knit*, invece, esegue automaticamente tutti i chunk ad ogni generazione dell'output, e lo fa **in una sessione di R separata**, con il suo proprio environment che viene distrutto a generazione terminata.

Quindi, con *Knit* si è sempre sicuri che l'output sia sincronizzato con il codice, anche se per documenti lunghi la generazione può richiedere più tempo. 

Con *Preview*, invece, la generazione è più rapida (ma si ottiene solo HTML), però è accurata solo durante la stesura del documento, quando ogni chunk è eseguito mano a mano che lo si completa.


## Blocchi di codice R

Un blocco di codice R da eseguire può essere inserito in quetso modo:

```{r}
2 + 2
```

Usare il menù ingranaggio per accedere alle opzioni di visualizzazione del blocco.


# Statistica descrittiva

## Media e varianza

Le funzioni `mean`, `var` e `sd` forniscono la media, la varianza e la deviazione standard, rispettivamente, di un vettore passato come argomento.

```{r}
v <- c(10, 14, 12, 9, 7)
(v.m <- mean(v))
var(v)
sd(v)
sd(v)^2
```

È anche possibile valutare un'espressione R in linea: la media del vettore `v` è `r v.m`. Notare che scrivere `un testo tra backtick` è una semplice formattazione in carattere monospaziato (adatta per il codice: funzioni o nomi di variabili). Se invece dopo il primo backtick si inserise una `r` seguita da uno spazio, quanto segue verrà valutato come espressione R e il risultato verrà restituito in linea.


## Distribuzioni

In R ci sono numerose funzioni per trattare diverse distribuzioni come:

* `binom`: binomiale
* `pois`
* `geom`
* `unif`
* `norm`
* `chisq`
* `t`
* `f`

A questi nomi di distribuzioni vanno prefisse le lettere:

* `r`: per generare numeri random presi da una specifica distribuzione
* `d`: per la PDF
* `p`: per la probabilità, cioè la CDF
* `q`: per la funzione quantile (inversa della CDF)

Le funzioni di distribuzione si ottengono quindi combinando l'opportuno prefisso con il nome breve della distribuzione. Ad esempio, `qnorm()` è la funzione quantile della distribuzione normale.

La **generazione di numeri casuali** si ottiene con le funzioni `r*`. Si tratta in realtà di numeri *pseudo-casuali*, la cui sequenza può essere resa ripetibile impostando forzatamente un seme specifico mediante la funzione `set.seed`:

```{r}
set.seed(0)
rnorm(10)
```

Possiamo generare un vettore di numeri e calcolare i relativi stimatori. Nota che rieseguiendo lo stesso blocco si ottengono ogni volta stime differenti, a riprova del fatto che gli stimatori di un campione casuale sono a loro volta variabili aleatorie:

```{r}
v2 <- rnorm(100, mean=10, sd=3)
mean(v2)
sd(v2)
```

## Grafici

Il modo più semplice di creare un grafico con **R base** è mediante la funzione `plot`:

```{r}
s <- rchisq(100, 10)
plot(s)
```

Più avanti utilizzeremo esclusivamente la nuova interfaccia Tidyverse, ma per il momento `plot` è più semplice.

Per aggiungere una seconda serie ad un primo grafico si utilizza la funzione `points` o `lines`. Si noti che i limiti del grafico vengono definiti dalla prima chiamata a `plot` e **non vengono modificati** dalle successive serie. Se essi sono troppo stretti, possono essere modificato con il parametro `ylim` (e `xlim`) di `plot`:

```{r}
x <- 1:10
y <- x^2
y2 <- 2 + 10 * x + x^2
plot(x, y, type="b", col="red", ylim=c(0, 200))
points(x, y2, type="b", col="blue")
```

Otteniamo ora il grafico della PDF normale. La funzione `grid` aggiunge una griglia all'ultimo grafico:

```{r}
x <- seq(-3, 3, 0.1)
y <- dnorm(x)

plot(x, y, type="l", xlab="x", ylab="Densità di probabilità")
grid()
```

Confrontiamo la T di Student con la normale standard: come anticipato la differenza tra le due diminuisce molto rapidamente all'aumentare del numero di gradi di libertà della T, già a 50 è praticamente trascurabile:

```{r}
yt <- dt(x, 5)
plot(x, y, type="l")
lines(x, yt, lty=2)
lines(x, dt(x, 50), lty=3)
```

## Istogrammi

Gli istogrammi si ottengono passando il solo vettore alla funzione `hist`. Si noti che di default in ordinata si ha il **conteggio** delle osservazioni. Per un confronto con la PDF della distribuzione è necessario specificare che si desidera la densità di osservazioni sull'asse ordinato, cioè il conteggio diviso per il totale delle osservazioni (opzione `freq=FALSE`):

```{r}
v <- rnorm(1000)
hist(v, freq=FALSE)
lines(x, dnorm(x), col="red")
```

Il confronto con una distribuzione di riferimento può essere effettuato anche con la cumulata, usando la funzione `ecdf`, cioè *Empirical Cumulated Distribution Function*, l'equivalente campionario della CDF:

```{r}
plot(ecdf(v))
lines(x, pnorm(x), col="red")
```

È spesso utile calcolare i quantili di un campione:

```{r}
quantile(v)
```

Se si desiderano valtare i quantili per differenti probabilità è possibile usare il parametro `probs`:

```{r}
quantile(v, probs=seq(0, 1, length.out=4))
quantile(v, probs=(0:10)/10)
quantile(v, 0.7)
```

Possiamo aggiungere quantili e relative probabilità alla cumulata del campione:

```{r}
probs <- seq(0, 1, length.out=5)
plot(ecdf(v))
lines(x, pnorm(x), col="red")
abline(h=probs, lty=2)
abline(v=quantile(v, probs=probs), lty=2)
```


# Data frame

Uno dei modi più efficaci di raccogliere dati è il **data frame**: si tratta di una tabella con colonne nominate e potenzialmente eterogenee:

```{r}
N <- 100
df <- data.frame(
  x = seq(-3, 3, length.out=N),
  y = rnorm(N),
  y2 = rnorm(N, 1, 0.5)
)

str(df)
```

Si ricordi che è possibile aggiungere una colonna ad un data frame in qualsiasi momento, a patto che il vettore che si aggiunge abbia la stessa lunghezza delle colonne già presenti:

```{r}
df$y
df$y3 <- runif(N)
```

Raccogliere i dati in data frame anziché in vettori consente di utilizzare, ad esempio, le funzioni di plot secondi una sintassi più efficiente:

```{r}
plot(y~x, data=df)
points(y2~x, data=df, col="red")
```

Questa sintassi utilizza quella che si chiama una **formula**: `y~x`, che si legge come "$y$ funzione di $x$".

