---
title: "Recap"
author: "Paolo Bosetti"
date: "`r Sys.Date()`"
output:
  pdf_document:
    toc: true
    number_sections: true
  html_notebook:
    toc: true
  word_document:
    toc: true
  html_document:
    toc: true
header-includes: \usepackage[italian]{babel}
---

```{r setup, message=FALSE, warning=FALSE, include=FALSE}
library(tidyverse)
library(modelr)
library(boot)
library(patchwork)
source("my_lib.R")

knitr::opts_chunk$set(
  fig.dim=c(5,3),      # dimensioni delle figure in pollici
  out.width = "10cm",  # larghezza figure sul documento
  fig.align = "center"
) 
```

# Recap del linguaggio R

In questo documento ricordiamo le funzioni più comuni e utili del linguaggio R e dell'ambiente esteso (Tidyverse).

Si ricorda l'utilità dei *cheat sheet*, raggiungibili dal menu `Help > Cheat Sheets` di RStudio.

## Vettori, matrici, liste

```{r}
v <- c(1,4,2,7,4,3)
names(v) <- letters[1:length(v)]
v

v[c(T,F)]

(m <- matrix(v, ncol=2, byrow = F))
m[1,]
m[,2]

list(1,2,3)
l <- list(
  a=1, b=2, c=3
)
cat("come lista:\n")
l[1]
cat("come elemento:\n")
l[[1]]
cat("come elemento nominato:\n")
l$a
```

## Sequenze

```{r}
v <- 1:10
v <- seq(1, 10, 2)
v <- seq(1, 10, length.out=7)
v2 <- seq_along(v)
list(v, v2)
```

## Sequenze n-dimensionali, o griglie

```{r}
expand.grid(A=factor(1:3), B=LETTERS[1:3], Y=NA)
```

## Cicli

Nella maggior patte dei casi le funzioni di R sono vettorializzate. Se non lo sono si ricorre a loop `for`:

```{r}
for (i in seq_along(v)) {
  cat(paste(i, ":", v[i], "\n"))
}
```

In generale è preferibile usare l'approccio funzionale della libreria `purrr`:

```{r}
lst <- map(v, ~ as.character(i^2))
chr <- map_chr(v, ~ as.character(i^2))
walk(v, ~ cat(., " "))
cat("\n")
iwalk(v, ~ cat(paste0(.y, ": ", .x, "\n")))
```

## Tabelle

Al posto dei `data.frame` preferiamo l'uso delle `tibble`:

```{r}
t <- tibble(
  A=1:10,
  B=A^2
)
t$A
t[3,]
```

## Distribuzioni

Le distribzioni sono gestite con le famiglie di funzioni `dpqr`: 

- <p|d|q|r><unif|norm|t|chisq|f|binom|pois|...>()
- set.seed
- ecdf
- cut


## Indicatori

Gli indicatori, o stimatori, di un campione possono essere calcolati con:

- mean
- var
- sd
- cor
- cov
- min
- max
- range
- quantile


## Inferenza

Operazioni di inferenza statictica sono effettuate con:

- t.test
- var.test
- chisq.test
- shapiro.test
- outliers::grubbs.test
- lm
- anova
- aov
- summary
- residuals
- TukeyHSD


## Regressione

- lm
- glm
- nls
- modelr::add_residuals
- modelr::add_predictions


# Plotting

Libreria `ggplot2`:

- ggplot
- aes
- geom_point
- geom_line
- geom_[ab|h|v]line
- geom_qq
- geom_qq_line
- geom_histogram
- geom_boxplot
- geom_contour
- geom_contour_filled
- geom_function
- geom_path


## Gestione tabelle

Libreria `dplyr`:

- arrange
- filter
- select
- mutate
- pull
- left_join
- group_by
- summarise
- ungroup
- pivot_longer
- pivot_wider


## ATTENZIONE: Funzioni generiche

L'help di alcune funzioni specifica che si tratta di **funzioni generiche**: significa che l'effettiva funzione viene chiamata a seconda della classe del primo argomento. Ad esempio, `summary` è una funzione generica e se il primo argomento è un oggetto `lm`, l'effettiva funzione chiamata è `summary.lm`, per la quale va cercato l'help.
